ACORDAO-COMPLETO-2409668

ACÓRDÃO 5381/2020 ATA 14/2020 - SEGUNDA CÂMARA

VISTOS, relatados e discutidos estes autos, que tratam de atos de reforma de militares do Comando da Aeronáutica.
ACORDAM os ministros do Tribunal de Contas da União, reunidos em sessão da 2ª Câmara, diante das razões expostas pela relatora, e com fundamento nos arts. 71, incisos III e IX, da Constituição Federal, 1º, inciso V, 39, inciso II, e 45 da Lei 8.443/1992, 262 do Regimento Interno e 19 da Instrução Normativa TCU 78/2018, além do Enunciado 106 da Súmula de Jurisprudência deste Tribunal, em:
9.1. considerar legais os atos de reforma de Joaquim de Pinho Uchôa, João Guilherme da Silva Almeida, João Luiz Leinecker Turchenski e João da Silva Pinto e determinar-lhes o registro;
9.2. considerar ilegal o ato de alteração de reforma de João José Felix e negar-lhe registro;
9.3. dispensar o ressarcimento das quantias indevidamente recebidas, em boa-fé, pelo interessado do ato considerado ilegal;
9.4. determinar ao Comando da Aeronáutica que:
9.4.1. faça cessar, no prazo de 15 (quinze) dias, contado a partir da ciência desta deliberação, pagamentos decorrentes do ato impugnado, sob pena de responsabilidade solidária da autoridade administrativa omissa;
9.4.2. dê ciência do inteiro teor desta deliberação a João José Felix, alertando-o de que o efeito suspensivo proveniente da interposição de eventual recurso, caso não provido, não o eximirá da devolução dos valores indevidamente percebidos após a notificação;
9.4.3. envie a esta Corte de Contas, no prazo de 30 (trinta) dias, por cópia, comprovante de ciência desta deliberação por João José Felix. 
9.5. dar ciência deste acórdão ao Ministério da Defesa e ao Comando da Aeronáutica.

Atos de reforma de militares do Comando da Aeronáutica.

Segunda Câmara

Apresento esta declaração de voto desde já informando à Relatora e ao Colegiado que acompanho a proposta apresentada pelo Relator, com a ressalva de que dei a oportunidade ao Ministério da Defesa, no âmbito do TC 022.788/2019-0, de minha Relatoria, para que se manifeste, caso deseje, sobre o assunto também tratado nestes autos: atos de reforma de militares que restam inválidos após a reforma e que são agraciados com remuneração equivalente a dois graus hierárquicos superiores ao que detinham na ativa.
2.	        Em sua resposta, o Ministério encaminhou documentos que externam as considerações de cada uma das Forças Armadas. Assim, restituí os autos do TC 022.788/2019-0 à Secretaria de Fiscalização de Pessoal (Sefip) , a fim de que a Unidade Técnica analise o assunto à luz dos novos elementos apresentados, atentando para o prazo decadencial de cinco anos, previsto no art. 54 da Lei 9.784/1999, recentemente estabelecido pelo Supremo Tribunal Federal para a apreciação de legalidade dos atos sujeitos a registro pelo TCU (RE 636553 - Repercussão Geral) . 
3.	       Paralelamente, decidi franquear novo prazo de 30 (trinta) dias, nos termos do parágrafo único do art. 183 do RI/TCU, adicionalmente à disposição da Portaria TCU 61/2020, que dispôs sobre a suspensão dos prazos processuais no âmbito do Tribunal em virtude da pandemia do Novo Coronavírus (Covid-19) , para que o Ministro de Estado de Defesa, caso entenda necessário, apresente informações adicionais.
4.	      Para tanto, também levei em consideração observação constante da manifestação da Aeronáutica (TC 022.788/2019-0, peça 17, p.14) :
"21. 	Por fim, caso o Ministério da Defesa entenda necessário complementação das informações aqui apresentadas, sugere-se que sejam realizadas gestões junto ao Tribunal de Contas da União para dilação do prazo"
5.	       Dito isso, reitero que acompanho a Relatora no presente momento, considerando que a questão merece um estudo mais aprofundado e, uma vez que ainda não estou plenamente convencido, chamo a unidade jurisdicionada a encaminhar os devidos esclarecimentos.
TCU, Sala das Sessões Ministro Luciano Brandão Alves de Souza, em 12 de maio de 2020.
RAIMUNDO CARREIRO
Ministro

Diretoria de Administração do Pessoal - Comando da Aeronáutica.

3. Interessados: Joaquim de Pinho Uchôa (CPF XXX.754.723-XX), João Guilherme da Silva Almeida (CPF XXX.630.400-XX), João José Felix (CPF XXX.217.884-XX), João Luiz Leinecker Turchenski (CPF XXX.182.797-XX) e João da Silva Pinto (CPF XXX.837.321-XX).

13.1. Ministros presentes: Augusto Nardes (na Presidência), Aroldo Cedraz, Raimundo Carreiro e Ana Arraes (Relatora).
13.2. Ministros-Substitutos presentes: Marcos Bemquerer Costa e André Luís de Carvalho.

ACORDAO-COMPLETO-2415428

Acórdão de Relação 6661/2020 - Segunda Câmara

Acórdão de Relação

ANA ARRAES

Transcrevo, a seguir, a instrução elaborada na Secretaria de Fiscalização de Pessoal - Sefip, a qual obteve a anuência de diretor (peças 8/9) :
"INTRODUÇÃO
Trata-se de atos de reforma, submetidos, para fins de registro, à apreciação do Tribunal de Contas da União (TCU) , de acordo com o art. 71, inciso III, da Constituição Federal.  Os atos foram cadastrados e disponibilizados ao TCU por intermédio do Sistema de Apreciação e Registro de Atos de Admissão e Concessões na forma do art. 2º, caput e incisos I a IV, e art. 4º, caput, da Instrução Normativa TCU 55/2007. 
EXAME TÉCNICO
Procedimentos aplicados
Os procedimentos para exame, apreciação e registro de atos de pessoal encontram-se estabelecidos na Instrução Normativa TCU 78/2018 e na Resolução TCU 206/2007. Essas normas dispõem, em seus arts. 4º, § 2º, e 3º, § 3º, respectivamente, que os atos de pessoal disponibilizados por meio do e-Pessoal devem ser submetidos à crítica automatizada do próprio sistema, com base em parâmetros predefinidos.
Relativamente aos atos de admissão e concessão de aposentadoria, pensão e reforma, as rotinas de crítica das informações cadastradas nos sistemas informatizados de coleta de atos foram elaboradas e validadas levando-se em conta as peculiaridades desses atos. Os itens de verificação do sistema compreendem prazos e fundamentos legais, assim como eventuais ocorrências de acumulação. Tratam-se de verificações mais abrangentes, minuciosas e precisas do que aquelas que podem ser realizadas por mãos humanas, proporcionando um nível de segurança ainda maior.
Além da crítica automatizada, há verificação humana adicional no caso de haver alertas do sistema ou informações não formatadas, como esclarecimentos do gestor ou do controle interno.  
Exame das Constatações
5.	Em consulta realizada em sistemas externos disponibilizados ao TCU, podemos verificar que os beneficiários constantes dos autos, não acumulam a pensão especial com um outro cargo ou benefício. 
CONCLUSÃO
6.	A abrangência e a profundidade das verificações levadas a efeito fundamentam convicção de legalidade dos atos. Assim, cabe proposta no sentido de que sejam considerados legais, promovendo-lhes os registros. 
PROPOSTA DE ENCAMINHAMENTO
7.	Ante o exposto, com fundamento nos arts. 71, inciso III, da Constituição Federal, 1º, inciso V, e 39, incisos I e II, da Lei 8.443/1992 e 260, § 1º e 5º, do Regimento Interno do Tribunal de Contas da União, bem como art. 7º, § 4º da IN 78/2018, propõe-se considerar legal e conceder os registros dos atos no presente processo."
2.	Reproduzo, na sequência, o parecer parcialmente discordante do Ministério Público junto ao TCU - MPTCU (peça 10) :
	"Versam os autos sobre processo consolidado com reformas concedidas pela Diretoria de Administração do Pessoal do Comando da Aeronáutica - Dirap.
A Secretaria de Fiscalização de Pessoal - Sefip - opina pela legalidade e registro das concessões, por intermédio dos pareceres uniformes constantes de peças n.ºs 8 e 9.
O ato de peça n.º 3 contempla alteração da reforma de João José Félix, por incapacidade, com a modificação do cálculo dos proventos para corresponder à graduação de Primeiro Tenente, duas graduações acima do posto ocupado pelo militar na ativa, de suboficial. À fl. 2 da peça n.º 5, o órgão de pessoal prestou os esclarecimentos que transcrevemos a seguir:
'O MILITAR FOI REFORMADO POR IMPEDIMENTO DE IDADE-LIMITE NA RESERVA REMUNERADA PELA PORTARIA DIRAP Nº 488/2SM, DE 28.02.1991, PUBL NO BOLETIM EXTERNO DIRAP Nº 027, DE 06.03.1991. JÁ NA CONDIÇÃO DE REFORMADO, FOI ACOMETIDO DE DOENÇA ESPECIFICADA EM LEI QUE O INCAPACITOU DEFINITIVAMENTE PARA O SERVIÇO MILITAR E IMPOSSIBILITOU TOTAL E PERMANENTE PARA QUALQUER TRABALHO, DE ACORDO COM A ATA DA JUNTA SUPERIOR DE SAÚDE DA AERONÁUTICA SESSÃO Nº 035, DE 04.08.2011, A CONTAR DE 28.01.2011, DATA EM QUE FOI INSPECIONADO , ALCANÇANDO A MELHORIA DE REFORMA COM PROVENTOS HIERÁRQUICO SUPERIOR (APLICÁVEL AOS REFORMADOS POR IDADE-LIMITE NA RR) , NOS TERMOS DO ART. 110, § 1º E § 2º, LETRA 'A', DA LEI Nº 6880/80 - (ESTATUTO DOS MILITARES) , SENDO A MELHORIA PUBLICADA NA PORTARIA DIRAP Nº 7215/3HI1, DE 22.11.2011, BOLETIM DO COMANDO DA AERONÁUTICA Nº 224, DE 28.11.2011, COM VIGÊNCIA EM 28.01.2011. POR FIM, CONSTA ATO DE REFORMA POR IDADE-LIMITE NA RESERVA REMUNERADA JULGADO LEGAL COM PROCESSO Nº TC005,034/2006-0'.
Pelas informações trazidas pelo órgão de pessoal, identificamos que o militar, já reformado por idade limite, obteve posteriormente uma melhoria em sua reforma, por haver sido acometido de doença especificada em lei, passando a receber proventos correspondentes a dois postos acima do posto de suboficial, com base na graduação de Primeiro Tenente, por força dos §§ 1.º e 2.º do artigo 110, da Lei n.º 6.880/1980, com efeitos a partir de 28/01/2011.
Por intermédio do Acórdão n.º 2.225/2019, da relatoria do eminente Ministro Benjamin Zymler, o Plenário da Corte de Contas firmou entendimento no sentido de que não há embasamento legal para o cálculo dos proventos de reforma ter por referência dois postos acima daquele ostentado pelo militar na atividade, no caso de militar já reformado. Isso porque, de acordo com a deliberação proferida pelo Pleno do Tribunal, a melhoria prevista no artigo 110 da Lei n.º 6.880/1980 somente é aplicável ao militar acometido de doença especificada enquanto estiver na ativa ou na reserva remunerada, ficando excluído o militar que já tenha sido reformado. Transcrevemos o referido dispositivo legal:
'Art. 110. O militar da ativa ou da reserva remunerada, julgado incapaz definitivamente por um dos motivos constantes dos incisos I e II do art. 108, será reformado com a remuneração calculada com base no soldo correspondente ao grau hierárquico imediato ao que possuir ou que possuía na ativa, respectivamente. (Redação dada pela Lei nº 7.580, de 1986) 
§ 1º Aplica-se o disposto neste artigo aos casos previstos nos itens III, IV e V do artigo 108, quando, verificada a incapacidade definitiva, for o militar considerado inválido, isto é, impossibilitado total e permanentemente para qualquer trabalho.
§ 2º Considera-se, para efeito deste artigo, grau hierárquico imediato:
a) o de Primeiro-Tenente, para Guarda-Marinha, Aspirante-a-Oficial e Suboficial ou Subtenente;
b) o de Segundo-Tenente, para Primeiro-Sargento, Segundo-Sargento e Terceiro-Sargento; e
c) o de Terceiro-Sargento, para Cabo e demais praças constantes do Quadro a que se refere o artigo 16.
§ 3º Aos benefícios previstos neste artigo e seus parágrafos poderão ser acrescidos outros relativos à remuneração, estabelecidos em leis especiais, desde que o militar, ao ser reformado, já satisfaça às condições por elas exigidas.
§ 4º O direito do militar previsto no artigo 50, item II, independerá de qualquer dos benefícios referidos no caput e no § 1° deste artigo, ressalvado o disposto no parágrafo único do artigo 152.  (Revogado pela Medida Provisória nº 2.215-10, de 31.8.2001) 
§ 5º Quando a praça fizer jus ao direito previsto no artigo 50, item II, e, conjuntamente, a um dos benefícios a que se refere o parágrafo anterior, aplicar-se-á somente o disposto no § 2º deste artigo' (Revogado pela Medida Provisória nº 2.215-10, de 31.8.2001) .
Reproduzimos a ementa do Acórdão n.º 2.225/2019:
'ATOS DE REFORMA. ALTERAÇÃO DE UMA DAS CONCESSÕES PARA ELEVAÇÃO, EM UM GRAU HIERÁRQUICO, DO POSTO SOBRE O QUAL CALCULADOS OS PROVENTOS DO INATIVO, EM FACE DA SUPERVENIÊNCIA DE INVALIDEZ PERMANENTE DECORRENTE DE DOENÇA ESPECIFICADA EM LEI. MILITAR ANTERIORMENTE REFORMADO COM PROVENTOS JÁ CALCULADOS SOBRE O POSTO HIERÁRQUICO SUPERIOR, POR TEMPO DE SERVIÇO. AUSÊNCIA DE PREVISÃO LEGAL PARA EXTENSÃO DA VANTAGEM ESTABELECIDA NO ART. 110 DA LEI 6.880/1980 A MILITARES JÁ REFORMADOS, BEM COMO PARA O ACRÉSCIMO DE DOIS POSTOS NO CÁLCULO DOS PROVENTOS. NEGATIVA DE REGISTRO. DETERMINAÇÕES. LEGALIDADE E REGISTRO DAS DEMAIS CONCESSÕES'.
7.	No mesmo sentido da deliberação proferida pela Corte de Contas, há precedentes exarados pelo Superior Tribunal de Justiça - REsp 1.381.724/RS, Relatora Ministra REGINA HELENA COSTA, PRIMEIRA TURMA, DJe 10/5/2017; AgRg no REsp 1.539.940/RS, Relatora Ministra ASSUSETE MAGALHÃES, SEGUNDA TURMA, DJe 29/3/2016; REsp 1784347/RS, Rel. Min. Herman Benjamin, Segunda Turma, julgado em 2/4/2019, DJe de 23/4/2019; REsp 1.340.075/CE, Rel. Min. Castro Meira, Segunda Turma, julgado em 9/4/2013, DJe de 15/4/2013; AgRg nos EDcl no Resp 966.142/RJ, Rel. Min. Marco Aurélio Bellizze, Quinta Turma, julgado em 26/2/2013, DJe de 5/3/2013.
8.	Ante o exposto, entendemos que o ato de reforma de peça n.º 5 está irregular, devendo o órgão militar promover a correção do cálculo do benefício, dispensado o ressarcimento das importâncias indevidamente recebidas de boa-fé pelo interessado, nos termos do que dispõe a Súmula TCU n.º 106.
9.	O formulário em análise deu entrada na Corte de Contas em 20/05/2015, há menos de cinco anos, ficando dispensada a oitiva do militar reformado João José Felix, de acordo com o entendimento firmado pelo Acórdão 587/2011-TCU-Plenário.
10.	Em relação aos demais atos, acolhemos a proposição de legalidade e registro.
11.	Ante todo o exposto, com as vênias de estilo por divergir parcialmente do encaminhamento oferecido pela Sefip às peças n.ºs 8 e 9, esta representante do Ministério Público de Contas propõe ao Tribunal que:
11.1. 	considere ilegal o ato de alteração de reforma de João José Felix (CPF n.º XXX.217.884-XX) - peça n.º 5, ficando dispensada a devolução das importâncias indevidamente recebidas de boa-fé pelo interessado, de acordo com o disposto na Súmula TCU n.º 106;
11.2. 	seja determinado à Diretoria de Administração do Pessoal do Comando da Aeronáutica que, no prazo máximo de 15 (quinze) dias, promova a correção do cálculo dos proventos do militar reformado João José Félix, a fim de que os proventos sejam calculados sobre a graduação de 2.º Tenente;
11.3. 	considere legais e ordene o registro dos demais atos constantes dos presentes autos."
É o relatório.

não há.

Procuradora-geral Cristina Machado da Costa e Silva.

ATOS DE REFORMA. ALTERAÇÃO DE UMA DAS CONCESSÕES PARA ELEVAÇÃO, EM UM GRAU HIERÁRQUICO, DO POSTO SOBRE O QUAL FORAM CALCULADOS OS PROVENTOS DO INATIVO, EM FACE DA SUPERVENIÊNCIA DE INVALIDEZ PERMANENTE DECORRENTE DE DOENÇA ESPECIFICADA EM LEI. MILITAR ANTERIORMENTE REFORMADO COM PROVENTOS JÁ CALCULADOS SOBRE O POSTO HIERÁRQUICO SUPERIOR, POR TEMPO DE SERVIÇO. AUSÊNCIA DE PREVISÃO LEGAL PARA EXTENSÃO DA VANTAGEM ESTABELECIDA NO ART. 110 DA LEI 6.880/1980 A MILITARES JÁ REFORMADOS, BEM COMO PARA ACRÉSCIMO DE DOIS POSTOS NO CÁLCULO DOS PROVENTOS. NEGATIVA DE REGISTRO. DETERMINAÇÕES. LEGALIDADE E REGISTRO DAS DEMAIS CONCESSÕES.

REFORMA (REFO)

Secretaria de Fiscalização de Pessoal (Sefip).

Cuidam os autos de apreciação de cinco atos de reforma de militares do Comando da Aeronáutica, com pareceres pela legalidade, emitidos pelo Controle Interno e pela Secretaria de Fiscalização de Pessoal desta Corte - Sefip.
2.	O Ministério Público junto ao TCU - MPTCU opinou pela ilegalidade do ato de alteração da reforma de João José Félix, acompanhando a unidade técnica quanto aos demais atos.
3.	Manifesto-me de acordo com o Parquet pelos motivos que irei expor na sequência.
4.	João Félix passou para a reserva remunerada contando com mais de trinta anos de tempo de serviço e, em razão disso, começou a receber proventos calculados com base no soldo do posto acima ao que ostentava na ativa, com fundamento no art. 50, inciso II, da Lei 6.880/1980. Posteriormente, já reformado, teria o seu ato de reforma alterado para conceder-lhe promoção por motivo de incapacidade/invalidez adquirida após a reforma, com fundamento no disposto no art. 110, § 1º, da mesma lei (Estatuto dos Militares) , na redação dada pela Lei 7.580/1986.
5.	Consoante entendimento firmado no Acórdão 2225/2019-TCU-Plenário, de relatoria do ministro Benjamin Zymler, não há previsão legal para a extensão da vantagem estabelecida no art. 110 da Lei 6.880/1980 a militares já reformados nem, tampouco, para conceder-lhes dois postos acima daqueles que apresentavam na atividade, em desacordo com a legislação.
6.	No caso em exame, em relação a João José Félix, o militar já se encontrava reformado quando acometido de moléstia incapacitante, de modo que não é devida a alteração do ato para realizar a sua promoção, motivo pelo qual o ato deve ser considerado ilegal.
7.	No que tange aos atos de reforma de Joaquim de Pinho Uchôa, João Guilherme da Silva Almeida, João Luiz Leinecker Turchenski e João da Silva Pinto, deve-se considerá-los legais, concedendo-lhes registro.
	Diante do exposto, voto no sentido de que este Colegiado adote a minuta de deliberação que ora submeto a sua apreciação.
TCU, Sala das Sessões Ministro Luciano Brandão Alves de Souza, em 12 de maio de 2020.
ANA ARRAES 
Relatora